【裁判字號】    89,家上,120
【裁判日期】    900703
【裁判案由】    離婚
【裁判全文】
臺灣高等法院臺南分院民事判決  八十九年度家上字第一二○號   Ｋ
      上  訴  人  甲  ○  ○
      訴訟代理人  乙  ○  ○
      被上 訴 人  丙  ○  ○.
右當事人間請求離婚事件，上訴人對於中華民國八十九年九月二十七日臺灣臺南地方
法院八十九年度婚字第二七○號第一審判決提起上訴，被上訴人並為訴之追加，本院
判決如左：
      主      文
原判決關於准離婚及命上訴人給付部分，暨除確定部分外訴訟費用之裁判均廢棄。
右廢棄部分，被上訴人在第一審之訴駁回。
被上訴人追加之訴駁回。
第一審（除確定部分外）、第二審訴訟費用由被上訴人負擔；追加之訴訴訟費用由被
上訴人負擔。
      事      實
甲、上訴人方面：
  一聲明：
    (一)原判決不利於上訴人部分廢棄。
    (二)右廢棄部分，被上訴人在第一審之訴駁回。
    (三)被上訴人追加之訴駁回。
  二陳述：除與原判決記載者相同，予以引用外，補稱：
    (一)兩造經媒婆介紹相識，交往六個月後，認定彼此為可託付終身之伴侶，遂於民
      國八十八年十月二十一日結婚共創婚姻生活，是兩造並非全無任何感情基礎；
      且結婚前後始終對被上訴人極盡呵護之能事，凡被上訴人所提，無論精神或物
      質，上訴人均盡力達成其要求，如為被上訴人繳付國華人壽保費、亞歷山大健
      康世界費用、清償欠款等；甚而在彼此閨房性事未能盡如被上訴人之意時，上
      訴人猶須忍受皮肉之苦接受性器官靜脈結紮開刀手術，冀圖能給與被上訴人幸
      福滿足感，足證上訴人確實深愛被上訴人及其維持兩造婚姻之用心。
    (二)被上訴人於上訴人經商失敗，為家中生計北上工作時，捲走家中一切金飾細軟
      離家出走，迄上訴人央求其返家團聚時，竟反以上訴人性無能為由，逕向法院
      提起離婚訴訟，上訴人於事業失敗之時猶遭受同床共枕之髮妻如此無情之指述
      ，實在心如刀割，難過至極，其身心所受之傷害絕不亞於被上訴人，或更甚之
      ，是縱兩造離婚，亦非僅被上訴人精神上受損而已，上訴人亦同受仳離之苦，
      倘單令上訴人負精神賠償之責，實有不當；況上訴人亦曾於兩造結婚時給付被
      上訴人聘金新台幣（下同）二十萬元，連同上訴人婚前婚後為被上訴人清償之
      債款，合計四十餘萬元，是被上訴人實已取得四十餘萬元，原審判決遽令上訴
      人賠償三十萬元予被上訴人，亦無理由。
    (三)上訴人於原審已具體陳述兩造於蜜月期間，因彼此閨房性事，同至醫院診治，
      足見雙方有夫妻行房之事實，非如原審所言「迄今未能完成夫妻行房行為」；
      且被上訴人明知上訴人非性無能全然不舉，係性功能障礙，經手術即可恢復性
      功能，而上訴人經手術後，性功能亦逐漸恢復，得與被上訴人同享夫妻性事，
      是倘非被上訴人捲走家中金飾、細軟離家出走拒不返家團聚，上訴人自得完成
      應盡之基本行房義務；又上訴人不舉，究為性無能亦或短暫性障礙經治療得痊
      癒？此為具專業知識之專科醫師始可判斷，然原審判決將上訴人所提專業醫師
      之診斷證明棄置不論，遽採被上訴人單面之詞為斷，誠屬不當。
  三證據：除援用第一審所提證據外，補提土地登記謄本七件、建物登記謄本三件為
    證。
乙、被上訴人方面：
  一聲明：
    (一)答辯聲明：上訴駁回。
    (二)追加聲明：1.兩造之婚姻應予撤銷。2.上訴人應給付被上訴人新台幣（下同）
      三十萬元及自民國八十九年七月四日起至清償日按年息百分之五計算之利息。
  二陳述：除與原判決記載者相同，予以引用外，補稱：
    (一)上訴人稱其曾至奇美醫院做陰莖靜脈結紮手術，足見被上訴人主張上訴人不能
      行房，非無正當理由；雖上訴人於鈞院審理中經國立成功大學醫學院附設醫院
      鑑定有正常反應，惟成大醫院之鑑定書並不能證明上訴人有行房之能力；況上
      訴人係做過陰莖靜脈結紮手術，始有正常反應，是上訴人若未做陰莖靜脈結紮
      手術，即無正常反應之可能，益見被上訴人之指訴與事實相符。
    (二)被上訴人之學姐於原審判決後即向被上訴人說明係上訴人同性戀之對象施俊吉
      向該學姐陳述上訴人曾有同性戀之事實，當被上訴人質問時，上訴人又閃爍其
      詞，甚至避而不談，而依常情豈有丈夫長達六、七個月未與妻子行房之理？是
      被上訴人懷疑上訴人本身有同性戀之傾向。被上訴人原本基於好聚好散，不欲
      提及此事，惟上訴人一直在整個訴訟程序中說謊，被上訴人在氣憤之餘始據實
      陳述；雖有同學建議被上訴人聘顧徵信社收集上訴人係同性戀之證據，惟因被
      上訴人經濟狀況不佳，且考慮此舉已侵犯上訴人之人性尊嚴，及非法取得之證
      據是否具有證據能力而得採為本案判決之基礎等因素而作罷。
    (三)衡諸常情，同性戀者在社會上無法為一般人所接受，有背於公共秩序及社會善
      良風俗；且依醫學報告，同性戀者容易罹患愛滋病，苟被上訴人因維持兩造之
      婚姻而被傳染，則憲法所保障之人性尊嚴及生命無價之意義及價值何在？故上
      訴人明知本身係同性戀者仍故意隱瞞而與被上訴人結婚，因此造成被上訴人心
      理及生理上之痛苦，核與民法第一千零五十二條第二項難以維持婚姻之重大事
      由相符，原審判決准被上訴人與上訴人離婚，並無不當，仍應予以維持。
    (四)按撤銷婚姻、離婚之訴，得於第二審言詞辯論終結前，為訴之變更、追加或提
      起反訴；非婚姻事件之訴，由訴之原因、事實所生損害賠償之請求，得於第二
      審言詞辯論終結前，為訴之追加或提起反訴，民事訴訟法第五百七十二條第一
      、三項定有明文，其目的在擴大訴訟制度解決民事紛爭；次按結婚當事人一方
      於結婚時不能人道而不治者，他方得向法院請求撤銷之，民法第九百九十五條
      亦有明文規定，其立法目的在維持夫妻終生共同生活之圓滿性。本件上訴人自
      結婚之日起長達六、七個月未曾與被上訴人圓房，足見上訴人係不能人道或沈
      迷於同性戀，而婚姻事件涉及公益，應一次解決以免當事人間之身分關係經久
      而無法確定，是被上訴人於本案第二審尚未辯論終結前，爰依民事訴訟法第五
      百七十二條、民法第九百九十五條之規定，為訴之追加，訴請撤銷兩造之婚姻
      。
    (五)按夫妻之一方，因判決離婚而受有損害者，雖非財產上之損害，受害人亦得請
      求賠償相當之金額，但以受害人無過失者為限；又當事人之一方因結婚無效或
      被撤銷，雖非財產上之損害，受害人亦得請求賠償相當之金額，但以受害人無
      過失者為限，民法第一千零五十六條第二項、第九百九十九條第二項定有明文
      。本件被上訴人於結婚前無從知悉上訴人不能人道，難謂有過失，而上訴人隱
      瞞不能人道之事實與被上訴人結婚，致被上訴人精神上受有損失，縱判決離婚
      或撤銷婚姻後被上訴人再與他人結婚，亦不如未婚少女選擇配偶來得容易，並
      衡量兩造之財產、社會身分、地位等，請求上訴人賠償三十萬元，尚稱妥適。
  三證據：除援用第一審所提證據外，聲請訊問奇美醫院主治醫師、成大醫院鑑定醫
    師，並聲請命行鑑定上訴人是否同性戀者及陰莖靜脈手術是否可能因時間較久或
    行房時致陰脈斷裂而仍不能人道。
丙、本院依職權調閱臺灣臺南地方法院八十九年度婚字第三四五號履行同居事件民事
    卷宗及函查兩造之財產歸戶資料暨八十六、八十七、八十八年度所得稅申報及核
    定資料，並囑託國立成功大學醫學院附設醫院鑑定。
    理    由
一、按婚姻無效、確認婚姻成立或不成立、撤銷婚姻、離婚或夫妻同居之訴，得於第
    二審言詞辯論終結前，為訴之變更、追加或提起反訴；非婚姻事件之訴，由訴之
    原因、事實所生損害賠償之請求，得於第二審言詞辯論終結前，為訴之追加或提
    起反訴，民事訴訟法第五百七十二條第一項、第三項定有明文。本件被上訴人於
    本院九十年六月十九日言詞辯論期日終結前為訴之追加，依民法第九百九十五條
    、第九百九十九條第二項之規定，訴請撤銷兩造婚姻及請求上訴人給付三十萬元
    之非財產上損害賠償，揆諸前揭規定，被上訴人訴之追加，自屬合法，先予敘明
    。
二、被上訴人主張：上訴人於結婚前明知其不能人道且係同性戀者，竟隱瞞上情而與
    伊結婚，已逾七個月仍無法行房，婚姻業已破裂而難以維持，應認該情形屬難以
    維持婚姻之重大事由，伊爰依民法第一千零五十二條第二項、第一千零五十六條
    之規定，請求准與上訴人離婚並賠償非財產上之損害三十萬元及法定遲延利息；
    嗣在本院追加依民法第九百九十五條規定訴請撤銷婚姻，並就上述非財產上之損
    害三十萬元及利息，併依同法第九百九十九條第二項之規定請求等語（被上訴人
    原起訴請求准兩造離婚及給付非財產上損害五十萬元並法定遲延利息，被上訴人
    就原判決駁回二十萬元及利息部分，未聲明不服，業已確定）。
    上訴人則以：兩造於蜜月期間，曾因閨房性事協調問題，至奇美醫院治療，以維
    持婚姻；嗣伊因事業受挫經濟較差，被上訴人始帶走金飾細軟離家出走，經多次
    催請返家履行同居，均置不理，反興訟欲達裁判離婚請求賠償金之目的；且伊係
    性功能障礙，非性無能，於接受性器官靜脈結紮手術後已恢復性功能，自得履行
    應盡之基本行房義務等語，資為抗辯。
三、被上訴人主張兩造於八十八年十月二十一日結婚，婚姻關係現仍存續中，並無子
    女之事實，業據提出之戶籍謄本可證（見原審卷第九頁），復為上訴人所不爭，
    堪信屬實。被上訴人另主張因上訴人不能行房，兩造結婚迄今仍未完成行房性行
    為之事實，為上訴人於原審所不爭，並稱：「被告不能行房部分，被告經醫師治
    療，並開刀，治療後半年，應能勃起」（見原審卷第一九頁）。由上訴人自稱兩
    造於蜜月期間因閨房性事至醫院診治，又其在奇美醫院之診斷證明書載明：「于
    八十九年一月三十一日至本院接受海綿體血管攝影，證實靜脈漏血，于二月二日
    出院，另于八十九年二月二十二日入院，二月二十三日接受靜脈結紮手術，于八
    十九年二月二十五日出院」（見原審卷第二四頁），上訴人既陰莖海棉體靜脈漏
    血，且在密月期間即前往醫院就診，應可採信被上訴人所主張結婚至治療前上訴
    人不能行房，不能人道之事實。上訴人復未證明其在原審之陳述與事實有何不符
    ，其在本院改稱兩造在蜜月期間有夫妻行房，即難憑採。
四、就被上訴人追加依民法九百九十五條訴請撤銷婚姻部分：
  (一)當事人之一方於結婚時不能人道而不能治者，他方得向法院請求撤銷之，民法第
    九百九十五條定有明文；所謂之「不能人道而不能治」乃指於客觀上夫妻一方之
    性能力之欠缺不能回復或存有障礙而達於不能排除之程度，為身體上之疾病，應
    由專科醫師為鑑定（最高法院七十二年度台上字第二五八三號、同年度台上字第
    二九二六號判決意旨參照）。
  (二)本件被上訴人主張上訴人於結婚時不能人道，固如前所述，惟上訴人辯稱伊於接
    受性器官靜脈結紮手術後已恢復性功能等語置辯，為被上訴人所否認。經查：上
    訴人於八十九年一月三十一日至財團法人奇美醫院接受海綿體血管攝影，證實靜
    脈漏血，經診斷為「男性功能勃起不良」、「性功能障礙」，於同年二月二日出
    院，並於同年月二十二日再度入院，於同年月二十三日接受靜脈結紮手術，而於
    同年月二十五日出院等情，有上訴人於原審提出被上訴人所不爭執之該醫院診斷
    證明書影本二件為證（見原審卷第二四、二五頁）。嗣經依職權囑託國立成功大
    學醫學院附設醫院鑑定結果：上訴人於九十年四月二十三日至同年月二十五日接
    受夜間陰莖生理勃起反應檢查，結果顯示經三次夜間陰莖膨脹試驗，上訴人有正
    常生理性勃起反應等情，有該醫院九十年五月十四日（九○）成附醫泌字第四一
    六八號函附卷可稽（見本院卷第七八頁），上訴人辯稱伊於接受性器官靜脈結紮
    手術後已恢復性功能等語，應可信為真實。上訴人既經鑑定其陰莖膨脹試驗有正
    常生理性勃起反應，被上訴人另聲請鑑定上訴人陰莖靜脈手術是否可能因時間較
    久或行房時致陰脈斷裂不能人道，本院認無必要。
  (三)上訴人於結婚時雖因「性功能障礙」而未能與被上訴人行房，惟其所罹患之「性
    功能障礙」已於八十九年二月二十三日施行靜脈結紮手術而治癒，是本件上訴人
    之性功能障礙情形，應與民法第九百九十五條「不能人道而不能治」之性功能欠
    缺不能回復或存有障礙而達於不能排除程度之要件不合。上訴人結婚時之不能人
    道既非不能治，則被上訴人於本院為訴之追加，依民法九百九十五條之規定請求
    撤銷兩造間之婚姻，併依同法第九百九十九條之規定請求上訴人賠償其非財產上
    損害三十萬元及法定遲延利息，於法不合，應予駁回。
五、就被上訴人依民法第一千零五十二條第二項規定，主張有同條第一項以外之重大
    事由，難以維持婚姻為由，訴請離婚部分：
  (一)按有民法第一千零五十二條第一項所列十款以外之重大事由，難以維持婚姻者，
    夫妻之一方得請求離婚，但其事由應由夫妻之一方負責者，僅他方得請求離婚，
    同法條第二項定有明文。而是否有難以維持姻之重大事由，判斷標準為婚姻是否
    已破綻而無回復之希望，此不可由原告已喪失維持婚姻意欲之主觀面加以認定，
    而應依客觀的標準，即難以維持婚姻之事實，是否已達於倘處於同一境況，任何
    人均將喪失維持婚姻希望之程度以決之（最高法院八十七年度台上字第一三○四
    號裁判意旨參照）。又民法第一千零五十二條但書規定，係採有責主義而在限制
    離婚事由，故必構成離婚之重大事由，有可歸責於夫妻之一方，始得由無責任之
    他方請求離婚，倘該重大事由，係夫妻間共同可歸責之過失行為所造成，即無容
    夫妻之任何一方依上開規定請求離婚之餘地（最高法院八十八年度台上字第一一
    七七號）。
  (二)本件上訴人自結婚迄今仍未盡行房之義務，惟上訴人辯稱兩造曾因兩人閨房性事
    協調問題，齊至奇美醫院治療一節，有上訴人於原審所提出兩造於財團法人奇美
    醫院治療之診斷證明書影本三件為證（見原審卷第二一、二四、二五頁），足見
    兩造之婚姻並未因上訴人性功能障礙、性事不協調即破裂而難以維持；況上訴人
    之性功能障礙經接受靜脈結紮手術後，業已治癒，如前所述，則在客觀上即無難
    以維持兩造婚姻之事實存在，自不得以被上訴人主觀上已喪失維持婚姻意欲即認
    定有難以維持婚姻之重大事由而遽准兩造離婚。
    再上訴人主張被上訴人於八十九年三月間即離家出走之事實，為被上訴人所不爭
    ，是被上訴人既於上訴人接受靜脈結紮手術治療而得盡行房義務後即離家棄兩造
    之婚姻不顧，經上訴人催告被上訴人返家並向法院提起履行同居之訴，被上訴人
    仍未返家履行同居義務，則兩造自其時起無法行房，應由被上訴人負相當責任，
    被上訴人就此兩造迄未行房之難以維持婚姻之重大事由既同負過失責任，揆諸前
    揭說明，被上訴人亦難依民法第一千零五十二條第二項之規定訴請離婚。
  (三)被上訴人以兩造結婚長期未與其行房懷疑上訴人係同性戀，曾加質問竟閃爍以對
    云云；惟為上訴人所否認。上訴人之因其陰莖海棉體靜脈破裂而勃起不正常，如
    前所述，則結婚後治療前自無法與被上訴人行房，被上訴人以此懷疑上訴人為同
    性戀傾向，即無可採。又無其他證據，被上訴人所主張上訴人為同性戀者，尚非
    可採。被上訴人即不得以上訴人為同性戀者為由，依民法第一千零五十二條第二
    項之規定訴請離婚。又不能僅以被上訴人之懷疑，缺乏具體證據，其請求將上訴
    人送鑑定是否為同性戀者，本院亦認無必要。
    至被上訴人主張上訴人隱瞞其不能人道而與伊結婚之事實，為上訴人所否認，被
    上訴人未舉證以實其說，自不得遽採為真實而為不利於上訴人之判斷。
  (四)從而，被上訴人以上訴人不能人道且係同性戀者，兩造結婚後迄未行房，認兩造
    之婚姻已破裂，屬有難以維持婚姻之重大事由，而依民法第一千零五十二條第二
    項之規定訴請離婚，併依同法第一千零五十六條第二項之規定請求上訴人賠償其
    非財產上損害，為無理由，應予駁回。
六、綜上所述，被上訴人以上訴人不能人道且係同性戀者，致未能盡行房之義務為由
    依民法第一千零五十二條第二項、第一千零五十六條之規定，請求准與上訴人離
    婚並賠償非財產上之損害三十萬元及法定遲延利息，為無理由。原審判決准兩造
    離婚，並命上訴人應給付被上訴人三十萬元，及自八十九年七月四日起算至清償
    日止之法定遲延利息之部分，自有未洽。上訴意旨指摘原判決此部分不當，求予
    廢棄改判，為有理由，自應由本院廢棄改判，如主文第二項所示。
    被上訴人在本院另以上訴人不能人道為由，嗣在本院追加依民法第九百九十五條
    規定訴請撤銷婚姻，並就上述非財產上之損害三十萬元及利息，併依同法第九百
    九十九條第二項之規定請求精神損失，其既非不能治，所請亦無理由，應併予駁
    回。
七、本件判決事證已臻明確，兩造其餘攻擊防禦方法及舉證，核與判決結果無影響，
    爰不另一一論述。
八、據上論結，本件上訴人之上訴為有理由，被上訴人追加之訴為無理由，依民事訴
    訟法第四百五十條、第七十八條，判決如主文。
中      華      民      國     九十     年      七      月      三      日
                                    臺灣高等法院臺南分院民事第三庭
~B1審判長法官  林    輝    雄
~B2      法官  王    明    宏
~B3      法官  丁    振    昌
右為正本係照原本作成。
如對本判決上訴，須於判決送達後二十日內向本院提出上訴狀；未表明上訴理由者，
應於上訴後二十日內向本院提出理由書。
中      華      民      國     九十     年      七      月      六      日
~B法院書記官  黃    惠    美


司法院資訊處製作；財團法人民間司法改革基金會備份。
